臺灣新北地方法院民事判決
                                     110年度訴字第1466號
原      告  劉美華  

訴訟代理人  陳柏豪律師
被      告  劉珮綺  

訴訟代理人  張藝騰律師
上列當事人間請求分割共有物事件，經本院於民國110年11月8日
言詞辯論終結，判決如下：
    主  文
一、兩造共有如附表一所示之不動產，應予變價分割，所得價金
    由兩造按附表二應有部分比例欄所示比例分配。
二、訴訟費用由兩造按附表二訴訟費用分擔比例欄所示比例負擔
    。
    事實及理由
壹、程序事項：
    按不動產之分割，專屬不動產所在地之法院管轄，民事訴訟
    法第10條第1 項定有明文。查原告訴請分割之共有物即坐落
    新北市○○區○○段000 ○號建物及其坐落基地即同段704地號土
    地（下合稱系爭房地）係位於本院轄區新北市板橋區，應專
    屬本院管轄，先予敘明。
貳、實體事項：
一、原告主張：原告於民國108 年5 月27日繼承新北市○○區○○段
    000 地號土地，權利範圍1/8 （下稱系爭土地），暨其上同
    區段778 建號建物，權利範圍1/2 （下稱系爭建物），而與
    被告共有系爭房地。兩造共有之系爭房地並無約定不分割或
    因物之使用目的有不能分割之情。又系爭建物為4 層公寓中
    之第3 層樓，層次面積為70平方公尺，僅有一出入口，足見
    系爭建物面積不大，並非寬闊，倘依兩造之應有比例為原物
    分割，兩造分得面積過小，且無各自獨立之門戶出入系爭建
    物，系爭建物之隔局、動線及原有瓦斯、水、電等管線勢必
    有重大改變，而房屋結構亦因房內隔局之變動及拆除原有牆
    壁，將產生結構及工程之花費，不僅有損系爭建物之完整性
    ，且勢必破壞系爭建物之使用現狀，造成日後使用上困難，
    無法發揮經濟上之利用價值，本件以原物分割，顯有困難。
    是系爭房地應以變價方式進行分割，較為符合經濟原則，對
    於兩造亦最為有利，且就系爭房地變價後所得價金，各按兩
    造之應有部分比例分配，亦能彰顯公平原則。爰依民法第82
    3 條第1 項規定提起本件訴訟等語。並聲明：請判准兩造共
    有如附表一所示不動產准以變價分割，所得價金按兩造各1/
    2 比例分配之。
二、被告則以：系爭房地係由原告及訴外人即原告之父劉正成共
    同自渠等母親即訴外人張阿格處繼承取得，劉正成已居住於
    系爭建物數十年，原告於109 年間亦全家搬到系爭建物居住
    ，為渠等安身立命之所，依系爭房屋之使用目的係讓原告全
    家及劉正成生活其中，有個遮風避雨之處，此亦係張阿格當
    初購買系爭房地之目的。如變價分割系爭房地，則原告全家
    及劉正成勢必流離失所，此非張阿格購買系爭房地之目的，
    故系爭房地不得分割。退步言之，如系爭房地應予分割，則
    被告同意變價分割系爭房地，所得之價金按兩造應有部分比
    例分配之等語，資為抗辯。並聲明：原告之訴駁回。
三、本院判斷：
㈠、按各共有人，得隨時請求分割共有物；但因物之使用目的不
    能分割或契約訂有不分割之期限者，不在此限，民法第823
    條第1 項定有明文。而所謂因物之使用目的不能分割，係指
    共有物繼續供他物之用，而為其物之利用所不可缺，或為一
    權利之行使所不可缺者而言，例如界標、界牆、共有之契據
    ，互有之共有物，區分所有建築物之共有基地，共有之通路
    等均然（最高法院50年台上字第970 號判決、最高法院58年
    台上字第2431號判例意旨參照）。次按共有物之分割，依共
    有人協議之方法行之。分割之方法不能協議決定，或於協議
    決定後因消滅時效完成經共有人拒絕履行者，法院得因任何
    共有人之請求，命為下列之分配：一、以原物分配於各共有
    人。但各共有人均受原物之分配顯有困難者，得將原物分配
    於部分共有人。二、原物分配顯有困難時，得變賣共有物，
    以價金分配於各共有人；或以原物之一部分分配於各共有人
    ，他部分變賣，以價金分配於各共有人，民法第824 條第1
    、2 項分別定有明文。又按分割共有物，究以原物分割或變
    價分配其價金，法院固有自由裁量之權，不受共有人主張之
    拘束，但仍應斟酌當事人之聲明，共有物之性質、經濟效用
    及全體共有人利益等，公平裁量。必於原物分配有困難者，
    始予變賣，以價金分配於各共有人（最高法院51年台上字第
    271 號判例要旨參照）。此觀諸民法第824 條第2 項第2 款
    規定「原物分配顯有困難時，得變賣共有物」亦明，自應解
    釋為變價分割係於原物分配有困難時，始可採用。又所謂原
    物分配有困難，係指共有物性質上不能以原物分配或以原物
    分配有困難之情形，例如共有物本身無法為原物分割，或雖
    非不能分割，然分割後將顯然減損其價值或難為通常使用。
㈡、經查，系爭房地為兩造所共有之事實，業據原告提出與其所
    述相符之土地及建物登記第一類謄本為憑（本院110 年度板
    司調字第25號卷《下稱板簡卷》第33至39頁），且為被告所不
    爭執（本院卷第89頁），自堪信為真實。又系爭房屋係屬4 
    樓公寓住宅之第3 層區分所有建物之專有部分，用途係供通
    常居住使用等情，有建物登記第一類謄本附卷可稽（本院卷
    第37頁），且為兩造所不爭執。足見依系爭房地之使用目的
    或法令亦無不能分割之情事，而兩造曾經本院板橋簡易庭以
    110 年度板司調字第25號調解不成立在案，復無法就分割方
    法達成協議等情，為兩造所不爭執。參諸前揭說明，原告訴
    請法院裁判分割系爭房地，於法自屬有據，應予准許。另審
    諸系爭建物為鋼筋混凝土4 層樓公寓住宅之第3 層區分建物
    之專有部分，而系爭土地為系爭建物坐落之基地等情，有土
    地及建物登記謄本附卷可按（板簡卷第33至39頁），是系爭
    房地有整體使用上之不可分關係，應予合併分割。至於被告
    抗辯系爭房地係原告及被告父親劉正成繼承取得（劉正成繼
    承取得後信託登記予被告），而被繼承人張阿格購買系爭房
    地目的係供原告及劉正成居住，故系爭房地依使用目的不得
    分割等語。惟查，共有物為何人使用係屬共有物使用方法及
    分管契約約定問題，核非共有物使用目的之限制。被告執前
    詞抗辯系爭房地因物之使用目的不能分割等情，洵屬無據，
    不足憑採。
㈢、次查，系爭建物面積為70平方公尺，係屬4 層樓公寓住宅之
    第3 層區分所有建物之專有部分，進出系爭建物僅有1 大門
    出入，室內格局為3 房、1 廳、1 廚、1 衛等情，有原告提
    出之建物室內格局圖及照片足憑（本院卷第53至5 頁、第11
    7 頁），依系爭建物之格局及出入方式，該建物原始規劃僅
    供單一住戶使用，若為原物分割，分割後之各部分並無各自
    獨立之對外出入口，且室內既有管路、電路及排水系統等配
    置亦無法滿足分割後各共有人之獨立使用，而系爭建物面積
    70平方公尺，若依應有部分比例分割，兩造各僅能分得35平
    方公尺，過於狹小，難為正常生活起居使用，足見本件以原
    物分割，顯有困難。而倘採變賣方式分割，並依兩造間應有
    部分比例分配價金，且透過市場自由競爭之方式變價，將使
    系爭房地市場價值極大化，以維持共有物之經濟效益，並徹
    底消滅兩造間之共有關係，自堪認以變價之方式分割，較符
    合全體共有人之利益。復參酌被告具狀表示若本院認原告請
    求分割為有理由，亦同意採變價分割之分割方式等情（本院
    卷第90頁）。從而，本院斟酌各情，認系爭房地之分割方式
    ，應以變價分割並將變價所得依各共有人之所有權應有部分
    比例分配，最為公平適當。
四、綜上所述，兩造確為系爭房地之共有人，系爭房地並無限制
    合併分割之法令，依其使用目的並非不能分割，共有人間亦
    無不能分割之約定，然迄今未能協議分割，原告請求分割系
    爭房地，自屬合法。而就系爭房地之分割方案，本院審酌系
    爭房地之性質、分割後之經濟效用、共有人之意願，並兼顧
    全體共有人之利益均衡等情事，認系爭房地以原物分配顯有
    困難，如將系爭房地予以變價分割，不僅符合多數共有人之
    利益，亦能使系爭房地發揮較高之經濟上利用價值，並符合
    分割共有物應徹底消滅共有關係及公平合理之旨，故系爭房
    地以採變價分割，由共有人依附表二所示應有部分比例分配
    價金之方式，應屬妥適，爰判決如主文第1項所示。
五、又按因共有物分割、經界或其他性質上類似事件涉訟，由敗
    訴當事人負擔訴訟費用顯失公平者，法院得酌量情形，命勝
    訴之當事人負擔其一部，民事訴訟法第80條之1 定有明文。
    查本件分割共有物之訴，核其性質屬形成訴訟，法院本不受
    原告聲明分割方案之拘束，如准予裁判分割，原告之訴即為
    有理由，並無敗訴與否之問題，況兩造本可互換地位，原告
    起訴雖於法有據，然被告之應訴乃法律規定所不得不然，且
    兩造均因本件裁判分割而均蒙其利，本件應負擔之訴訟費用
    自應由兩造分別按附表二「訴訟費用分擔比例」欄所示分擔
    訴訟費用較符公平原則，爰酌命各應負擔訴訟費用如主文第
    2項所示。
六、據上論結，本件原告之訴為有理由，因此判決如主文。
中　　華　　民　　國　110 　　年　　12　　月　　20　　日
                  民事第七庭    法　官　王婉如
以上正本係照原本作成。
如對本判決上訴，須於判決送達後20日內向本院提出上訴狀。如
委任律師提起上訴者，應一併繳納上訴審裁判費。
中　　華　　民　　國　110 　　年　　12　　月　　20　　日
                                書記官  鄔琬誼 
附表一：
土地部分：         編 號      土地坐落     地 目 面    積 權利 範圍  縣  市 鄉鎮市區 段 小段 地號  平方公尺  1. 新北市 板橋區 信義  704  95 1/4 

建物部分：       編   號  建   號  基  地  坐  落 建築式樣主要建築材料及房屋層數      建物面積（平方公尺）  權利範圍    建  物  門  牌  樓層面積合    計 附屬建物用    途  1. 新北市○○區○○段000 ○號 新北市○○區○○段000 地號土地 鋼筋混泥土，4 層 總面積：70 無 全部   新北市○○區○○路000 巷0 弄00號3 樓     
 附表二 ：

編號 共有人 應有部分比例 訴訟費用分擔比例  1 劉美華 1/2 1/2  2 劉珮綺 1/2 1/2